【裁判字號】    98,易,1372
【裁判日期】    990202
【裁判案由】    違反律師法
【裁判全文】
臺灣高雄地方法院刑事判決              98年度易字第1372號
公  訴  人  臺灣高雄地方法院檢察署檢察官
被      告  丙○○
            丁○○○
上列被告因違反律師法案件，經檢察官提起公訴（98年度偵字第
18694 號），本院判決如下：
    主  文
丙○○、丁○○○均無罪。
    理  由
一、本件公訴意旨略以：被告丙○○與丁○○○二人均明知未取
    得律師資格，不得擅自為人辦理訴訟事務，竟意圖營利而基
    於犯意聯絡與行為分擔，於不詳時間起，在高雄市前金區市
    ○○路202 號甲○○（經檢察官另為不起訴處分）開設之「
    正統法律事務所」內，為不特定人撰寫訴訟狀紙，並將甲○○、顏秀美、宋慕廉（已歿，由檢察官另為不起訴處分）等
    三人之姓名同列於名片上，用以招攬生意，使人誤信被告二
    人可辦理訴訟事件。被告二人於民國97年12月18日，於上開
    事務所內，見乙○○因涉犯偽造文書案件而由臺灣高雄地方
    法院檢察署檢察官以97年度偵字第33034 號偵辦中，即將於
    翌日到庭應訊，遂對乙○○出示上開名片，再推由丙○○以
    新臺幣（下同）3 千元之代價，為乙○○撰寫內容為乙○○
    自白犯罪、要求檢察官為不起訴或緩起訴等處分之答辯狀，
    復由丙○○出面為乙○○向臺灣高雄地方法院檢察署（以下
    簡稱地檢署）遞狀完成訴訟行為後，向乙○○取回撰狀之收
    據，以免遭循線追查。因檢察官於調查上開案件訊問乙○○
    時，發覺乙○○對該答辯狀之內容及緩起訴處分之法律效果
    一無所知，始查知上情，因認被告二人共同涉犯律師法第48
    條第1 項之非法辦理訴訟事件罪嫌等語。
二、按被告以外之人於審判外之陳述，雖不符合刑事訴訟法第15
    9 條之1 至第159 條之4 之規定，但經當事人於審判程序同
    意作為證據，法院審酌該言詞陳述或書面陳述作成時之情況
    ，認為適當者，亦得為證據。當事人、代理人或辯護人於法
    院調查證據時，知有第159 條第1 項不得為證據之情形，而
    未於言詞辯論終結前聲明異議者，視為有前項之同意，刑事
    訴訟法第159 條第1 項及第159 條之5 分別定有明文。查本
    判決下列所引用之各該被告以外之人於審判外之陳述，雖均
    屬傳聞證據，惟均經當事人於法院準備程序及審判期日中表
    示無意見，而不予爭執，且迄至言詞辯論終結前亦未再聲明
    異議，本院審酌此等證據資料製作時之情況，尚無違法不當
    及證明力明顯過低之瑕疵，亦認為以之作為證據應屬適當，
    故揆諸前開規定，應認前揭證據資料均例外有證據能力。
三、次按犯罪事實應依證據認定之，無證據不得認定犯罪事實；
    不能證明被告犯罪者，應諭知無罪之判決，刑事訴訟法第15
    4 條第2 項、第301 條第1 項分別定有明文。又事實之認定
    ，應憑證據，如未能發現相當證據，或證據不足以證明，自
    不能以推測或擬制之方法，以為裁判基礎；而認定犯罪事實
    所憑之證據，雖不以直接證據為限，間接證據亦包括在內，
    然而無論直接證據或間接證據，其為訴訟上之證明，須於通
    常一般之人均不致有所懷疑，而得確信其為真實之程度者，
    始得據為有罪之認定，倘其證明尚未達到此一程度，而有合
    理之懷疑存在，而無從使事實審法院得有罪之確信時，即應
    由法院諭知被告無罪之判決，此有最高法院40年台上字第86
    號、76年台上字第4986號判例意旨可資參照。又刑事訴訟法
    第161 條第1 項規定：「檢察官就被告犯罪事實，應負舉證
    責任，並指出證明之方法。」，因此，檢察官對於起訴之犯
    罪事實，應負提出證據及說服之實質舉證責任，倘其所提出
    之證據，不足為被告有罪之積極證明，或其指出之證明方法
    ，無從說服法院以形成被告有罪之心證，基於證據裁判主義
    及無罪推定之原則，自應為被告無罪判決之諭知，亦有最高
    法院92年台上字第128 號判例意旨可供參照。即檢察官於訴
    訟上所負之舉證責任，必須說服法院至確信且無合理的懷疑
    其主張可能為不實的程度，始盡舉證責任，如經檢察官之舉
    證，法院對犯罪要件之該當仍有合理之存疑時，法院即應宣
    判被告無罪。
四、公訴人認被告丙○○、丁○○○二人共同涉犯律師法第48條
    第1 項之非法辦理訴訟事件罪嫌，無非係以被告二人於偵查
    中之供述、證人乙○○、甲○○之證述、97年度偵字第3303
    4 號97年12月18日刑事答辯狀1 份、名片影本1 張，以及證
    人甲○○財產歸屬資料清單暨92年至96年綜合所得稅各類所
    得資料清單等為其主要論據。訊據被告丙○○、丁○○○二
    人對於渠等均未取得律師資格，並將印有甲○○、顏秀美、
    宋慕廉三人姓名之名片擺放於上開事務所內，而於97年12月
    18日，因乙○○涉犯偽造文書案件遭檢察官調查偵辦，故前
    往上開事務所尋求法律協助，由丙○○出面接待乙○○，並
    詢問相關案情後，以3 千元之代價，由丙○○為乙○○撰寫
    內容為乙○○自白犯罪、要求檢察官為不起訴或緩起訴等處
    分之答辯狀後，持向地檢署辦理遞狀程序等情均供承不諱，
    惟均堅決否認有何共同違反律師法第48條第1 項非法辦理訴
    訟事件之犯行，丙○○辯稱：伊係受僱於甲○○律師，工作
    內容是幫忙律師整理文件、接待客人以及打字，而上開名片
    係經過吳律師同意始印製，當天乙○○來事務所時，伊有告
    訴乙○○律師不在，因乙○○很急，故於其陳述完案情後，
    伊有向吳律師報告案情，吳律師則指示伊應如何撰寫書狀並
    向乙○○收取3 千元後，再向地檢署遞狀，伊沒有自己接案
    等語；丁○○○則辯稱：伊係受僱於甲○○律師，伊負責打
    雜，上開名片之印製有經過吳律師同意，當天乙○○來委託
    丙○○寫狀紙的時候，伊在廚房煮菜，有看到他進來，伊沒
    有幫乙○○遞狀，也沒有自己接案等語。
五、按律師法第48條第1 項固以「辦理訴訟事件」為構成要件，
    揆其立法意旨，乃為防止非律師不法執行律師職務牟利或從
    事詐騙活動，破壞司法威信且損害司法人員形象，並保障人
    民權益。而所謂「辦理訴訟事件」，自應包括撰寫民事、刑
    事及行政訴訟相關之書狀及代為辦理當事人出庭民事、刑事
    及行政訴訟而為訴訟行為而言；又所稱「訴訟事件」應非單
    指具體民事、刑事案件或行政訴訟繫屬法院後之各審審判事
    件，於刑事案件部分，尚及於起訴前檢察官偵查階段，否則
    將無法達成立法規範之目的。本件證人乙○○因另案偽造文
    書罪嫌而由檢察官偵辦中，被告丙○○為乙○○撰寫本件97
    年12月18日刑事答辯狀後，並向地檢署遞狀，其行為核屬上
    開規定所謂「辦理訴訟事件」無誤。而依被告二人既以上開
    情詞置辯，則本件應審究者，即為被告二人與甲○○間係僱
    傭關係抑或合夥關係，以及丙○○為乙○○撰寫上開刑事答
    辯狀以及遞狀等訴訟行為時，是否係經甲○○律師指示而為
    ，另丁○○○是否與丙○○有犯意聯絡或行為分擔，而得論
    以共同正犯。經查：
(一)證人甲○○於本院審理時到庭具結證稱：我與被告二人是僱
    傭關係，丙○○擔任法務助理，負責接洽客戶跟寫狀紙，每
    月薪資2 萬2 千元，丁○○○是1 萬8 千元，另外還有業績
    獎金，就本件來說，3 千元的報酬，被告二人合計可以分1
    千元的業績獎金，而卷附之名片是宋慕廉還在世時所印的名
    片，當時我是和宋慕廉、丁○○○合夥，我沒有說我與被告
    二人是合夥，我講的合夥是指檢察官提出這張名片的時候，
    印這個名片他們有跟我討論過，另外我自己也有印個人名片
    ，後來宋慕廉過世後就沒有合夥了，我有同意丙○○及丁○○○可以使用該名片等語明確（見本院易字卷第28至31、36
    、37頁），亦即甲○○於審判中證述其與被告二人係僱傭關
    係，而非合夥關係，並且對於其在偵查中何以提及合夥人一
    詞予以解釋，且檢察官所提出之甲○○財產歸屬資料清單暨
    92年至96年綜合所得稅各類所得資料清單內，亦無甲○○與
    被告二人合夥開設上開法律事務所之資料（見偵二卷第9 至
    20頁），尚難僅憑卷附之名片將丁○○○之姓名與甲○○之
    姓名同列，即遽認被告二人與甲○○間為合夥關係。是被告
    二人辯稱渠等係受僱於甲○○乙節，應可採信。
(二)又證人乙○○於另案以被告身分接受檢察官訊問時供稱：我
    不確定97年12月18日那份答辯狀是不是甲○○律師寫的，幫
    我寫狀紙的人是一個男的，沒有戴眼鏡，長的瘦瘦的，他沒
    有自稱是律師，我去請教他，他就說要幫我寫，並向我收錢
    等語（見偵一卷第11至13頁）；復於本院審理時到庭具結證
    述：印象中我是當天早上9 點多從我位於高雄縣阿蓮鄉住處
    開車來法院，我走省道，我先去法院訴訟輔導科詢問，他們
    說要寫狀紙，我就去上開事務所，幫我寫狀紙的人是被告丙○○（當庭指認），他叫我跟他說實情，他們再幫我寫狀紙
    ，我有看到丙○○在寫狀紙，是用電腦打字，我記得狀紙已
    經寫好了，我是在電腦上面看到的，但是還沒有印出來，他
    是叫我什麼時候再去拿，並非當場就拿狀紙給我，我並沒有
    親眼看到這整份97年12月18日刑事答辯狀最後輸入電腦的樣
    子，我與丙○○交涉的時間大約有1 個小時，在過程中我沒
    有看到丙○○、丁○○○打電話給別人或別人打電話進來，
    後來因為我要回我住處拿錢，所以就開車回住處，並在家裡
    吃完中餐後再到事務所，印象中我是當天下午2 、3 點到事
    務所拿狀紙、收據並繳交費用，3 千元我是交給丙○○，收
    據已經不在了，收據上沒有記載名義，有夾上他們的名片，
    我記得名片上至少有3 個人的名字，我有把名片交給檢察官
    ，丙○○說要幫我遞狀是在下午的時候，我付錢時丙○○說
    他晚點幫我遞狀，而我第一次拿到這份狀紙也是在下午的時
    候，當時是拿影本，上開答辯狀後面非打字部分，其中證物
    部分不是我的字跡，具狀人部分是我的字跡，印章也是我的
    ，印章好像是我早上去請丙○○幫我寫狀紙的時候蓋的，對
    於在庭證人甲○○，我只有看過他1 次，就是之前檢察官98
    年3 月20日開庭那次，我沒有在上開事務所看過他，丙○○
    也沒有跟我介紹過甲○○等語綦詳（見本院易字卷第38至47
    頁）。甲○○則到庭結證稱：平常我每天都會去事務所，但
    是有事情例如開庭或接洽客戶就會出去，丙○○是法務助理
    ，負責接洽客戶跟寫狀紙，當時乙○○來的時候，丙○○有
    用電話跟我聯繫說客人要寫答辯狀，內容大約是怎樣，我就
    指示他照這樣寫，寫完之後我再修改，過程大約4 、5 分鐘
    ，他寫的97年12月18日那份狀紙我有看過，丙○○以電腦列
    印出來後，有錯的話我就會修正，然後他再重新列印，當時
    丙○○在寫乙○○的狀紙時，我人不在事務所，他有跟我講
    過，我有以電話指示他這樣寫，後來我有回事務所，他寫好
    後要送出去之前，有給我改過，改的時間印象中是在97年12
    月18日當天下午，因為我有時候回來事務所都是下午，也是
    我指示丙○○去遞狀，並向乙○○收取3 千元，當天乙○○
    來的時候我沒有看到，事後他來事務所時我有看到，好像是
    下午的時候，不過不是在97年12月18日當天，當時被告二人
    有向乙○○表示我就是這個事務所的律師等語（見本院易字
    卷第30至35、37頁）。
(三)依乙○○、甲○○所為上開證詞，二人對於丙○○當天上午
    與乙○○交涉過程中，丙○○是否曾以電話與甲○○聯繫，
    以及乙○○、甲○○於97年12月18日之後，是否曾在上開事
    務所內見過面乙節，二人證述內容固有歧異，然關於乙○○
    、甲○○於97年12月18日之後，是否曾在上開事務所內見過
    面一事，尚與本案待證事項並無直接關連；其次，乙○○既
    證述其當天上午在上開事務所與丙○○交涉之過程大約花費
    1 小時，過程中雖曾看見丙○○以電腦繕打答辯狀，然並未
    列印出來，其離去時丙○○亦未交付上開答辯狀予其收受，
    而是在其返回住處拿錢、吃完中餐後，當天下午再次前往上
    開事務所繳納費用時，始拿到上開答辯狀，從而，依乙○○
    所描述其當天上午之行程，以及其返家後又再次前往事務所
    ，而於當天下午2 、3 時左右到達等情，可推知乙○○當天
    係在中午之前即離開事務所，而自其離開事務所起，以迄當
    天下午2 、3 時為止，約有2 小時以上之空檔，參以甲○○
    證稱其在當天下午有進事務所，有指示丙○○修改狀紙，當
    時並未見到乙○○等語，甲○○即有可能是在上開約2 小時
    之空檔內指示丙○○如何撰狀、修改內容及遞狀。雖乙○○
    亦證稱其在上午離去之前有在上開答辯狀最末頁具狀人欄簽
    名用印（見偵一卷第8 頁），然因上開答辯狀所載電腦打字
    列印完畢之答辯內容，與完全為手寫之具狀人欄部分係位於
    不同頁（見偵一卷第5 至8 頁），且乙○○離去時上開答辯
    狀並未自電腦列印出來，乙○○亦證稱在當天上午未見到以
    電腦打字完畢後列印出來之書狀，可知二者應係在不同時間
    製作無誤，故尚無從以乙○○於當天上午已在電腦上看見答
    辯狀，並於離去前在答辯狀最末頁簽名用印，即認定當時上
    開答辯狀於當天上午已製作完成並且已修改完畢。綜上所述
    ，本院縱認為甲○○對於當天上午是否曾與丙○○以電話聯
    繫討論案情、指示丙○○如何撰狀等語，與證人乙○○之證
    述不符，或係證人記憶有所失誤之故，惟因證人甲○○已明
    確證稱曾於上開約2 小時之空檔內指示丙○○如何撰狀、修
    改內容及遞狀，故被告丙○○以其曾受甲○○指示而辦理本
    件訴訟事件等語置辯，並非全然無從採信。亦即，依檢察官
    所提出之證據，本院尚無法據以認定被告丙○○確實未受甲○○指示而擅自辦理本件訴訟事件。而證人甲○○具有律師
    資格，此有法院登錄資料影本1 紙可證（見偵一卷第18頁）
    ，是其以丙○○為助手繕打書狀，並指示丙○○遞狀及收受
    費用，此本即律師於業務上所得從事之行為，自無不法可言
    。
(四)再者，被告丙○○是否未經甲○○指示而為乙○○辦理本件
    訴訟事件，如前所述，已非無疑。又依乙○○上開證述可知
    ，乙○○於97年12月18日當天前往上開事務所時，出面接待
    、詢問案情、撰寫答辯狀、收款、遞狀之人，均係由丙○○
    一人為之，未見丁○○○有何參與辦理與訴訟事件有關之行
    為；另甲○○於本院作證時，就該事務所辦理有關訴訟事件
    之相關事項，亦表示其係指示擔任法務助理之丙○○負責處
    理，並未提及有何部分係交由丁○○○負責。是本件實難僅
    因丁○○○與丙○○同受僱於甲○○，而丙○○因涉有本件
    起訴意旨所指之非法辦理訴訟事件罪嫌，即率然認定丁○○○與丙○○就上開罪嫌有犯意聯絡或行為分擔而遽論以共同
    正犯。至於本件被告二人雖有提供上開名片給乙○○，然因
    該名片上除「正統法律事務所」、「甲○○律師」外，同列
    有「正統代書事務所」名稱（見偵一卷第16頁），又該名片
    最早係於87年間所印製，而宋慕廉生前確實為代書乙節，業
    經證人甲○○陳述明確（見本院易字卷第36頁、偵二卷第96
    頁），從而，依上開名片內容觀之，已可知悉上開事務所並
    非專辦律師業務，佐以丙○○於當時亦曾向乙○○表示其並
    非律師，故不能僅以被告二人曾提出上開名片予乙○○，即
    遽認渠等有以律師身分自居而僭行律師業務之行為。
六、綜上所述，本件檢察官既未舉證證明被告丙○○、丁○○○
    與證人甲○○係合夥關係以及被告二人確未經甲○○指示即
    擅自辦理訴訟事件，且檢察官所舉對被告二人不利之證據，
    尚未達到通常一般之人均不致有所懷疑，而得確信其為真實
    之程度，本院尚無從形成被告二人有罪之確信，此外，本院
    復查無其他積極證據足認被告二人有何共同違反律師法第48
    條第1 項之非法辦理訴訟事件之犯行，揆諸首揭說明，自應
    諭知被告二人無罪之判決。
據上論斷，應依刑事訴訟法第301 條第1 項，判決如主文。
本案經檢察官王清海到庭執行職務。
中    華    民    國    99    年    2     月    2     日
                  刑事第十八庭  審判長法  官  李東柏
                                      法  官  林柏壽
                                      法  官  陳芸珮
以上正本證明與原本無異。
如不服本判決應於收受送達後10日內向本院提出上訴書狀，並應
敘述具體理由；如未敘述上訴理由者，應於上訴期間屆滿後20日
內向本院補提理由書（均須按他造當事人之人數附繕本）「切勿
逕送上級法院」。
中    華    民    國    99    年    2     月    2     日
                                      書記官  蔡淑貞

司法院資訊處製作；財團法人民間司法改革基金會備份。
